【裁判字號】    95,上訴,1574
【裁判日期】    951027
【裁判案由】    殺人未遂
【裁判全文】
臺灣高等法院高雄分院刑事判決        95年度上訴字第1574號
上  訴  人
即  被  告  乙○○
選任辯護人  徐建光律師
上列上訴人因殺人未遂案件，不服臺灣高雄地方法院95年度訴字
第1048號中華民國95年7 月18日第一審判決（起訴案號：臺灣高
雄地方法院檢察署95年度偵字第2336號），提起上訴，本院判決
如下：
    主  文
原判決撤銷。
乙○○殺人未遂，處有期徒刑參年肆月。水果刀壹把沒收。
    事  實
一、乙○○與甲○○係夫妻（育有一子潘泓銘），共同居住在高
    雄縣鳳山市○○里○○街33巷11之6 號8 樓，其2 人具有家
    庭暴力防治法第3 條第1 款規定之家庭成員關係。乙○○於
    94年9 月28日凌晨3 時許，在上開住處臥房內，酒後因甲○○再以其外遇為由，有所埋怨指責，而與甲○○發生口角爭
    執，乙○○旋即前往廚房取出水果刀1 把，自殘割傷其左手
    腕後，手持水果刀返回臥室，嗣因流血而將水果刀丟置於臥
    室地板上，詎甲○○見乙○○受傷流血竟不為所動，仍喋喋
    不休，乙○○遂先以拳頭毆打甲○○之左臂，甲○○則出言
    挑釁稱：要打就打死我等語，復撿拾乙○○丟置於地上之水
    果刀，將該水果刀置放於床上。乙○○見狀，竟萌殺人之犯
    意，持該水果刀朝甲○○之左胸部猛刺1 刀，致甲○○受有
    左胸壁穿刺傷及左肺撕裂傷併左心室穿刺傷、出血性休克、
    多重器官受損之傷害，嗣乙○○見自己因一時衝動鑄下大禍
    ，即中止刺殺甲○○之行為，旋因深感後悔而衝動持刀再刺
    自己左胸部1 刀。未幾甲○○即向乙○○呼喊表示其疼痛不
    已，乙○○即撥打電話向119 及其胞弟潘建成求援，潘建成
    嗣與隨後趕抵上址之救護人員將甲○○送醫救治，幸因救治
    得宜，甲○○始幸免於難。員警據報趕赴現場，在現場扣得
    乙○○所有供犯殺害甲○○所用之水果刀1 把。
二、案經高雄縣政府警察局鳳山分局報請臺灣高雄地方法院檢察
    署檢察官偵查起訴。
    理  由
壹、證據能力方面
一、卷附高雄縣政府警察局扣押筆錄、扣押物品目錄表、高雄縣
    政府警察局鳳山分局新甲派出所受理民眾報案紀錄表（見警
    卷第19頁、第22頁、第24頁）均屬公務員於職務上製作之紀
    錄文書，依刑事訴訟法第159 條之4 第1 款規定，得為證據
    。
二、卷附國軍高雄總醫院診斷證明書（見警卷第17頁）、國軍高
    雄總醫院95年4 月14日醫慈字第0950001316號函覆甲○○病
    歷要旨（見原審卷第8 頁），乃從事業務之人於通常業務過
    程中所須製作之紀錄文書，依刑事訴訟法第159 條之4 第2
    款規定，得為證據。
三、證人潘建成、顧孝文於檢察官偵查中經具結而為陳述，惟渠
    等未再於法院審理中到庭作證，未經被告或其辯護人行使反
    對詰問權，本不得作為認定被告犯罪事實之證據，惟渠等所
    為之上開偵查筆錄內容，業經檢察官、被告及辯護人於本院
    審判程序表示同意作為證據，被告及辯護人並當庭表示捨棄
    詰問權，本院審酌上開筆錄作成時，較無人情施壓或干擾，
    亦無不當取供之情形，認為以之作為本案之證據亦屬適當，
    是渠等於偵查中之證言自具有證據能力。
四、證人潘泓銘於警詢中之陳述，其性質雖屬傳聞證據，惟其未
    再於法院審理中為陳述，且查無符合同法第159 條之1 至之
    4 等前四條之情形，其所為之上開警詢筆錄內容，業經本院
    審理時予以提示並告以要旨，且各經檢察官、辯護人及被告
    等人表示意見。當事人或辯護人已知上述筆錄乃傳聞證據，
    且均未於言詞辯論終結前對該等筆錄內容異議，依刑事訴訟
    法第159 條之5 第2 項規定，已擬制同意其有證據能力，本
    院審酌上開筆錄作成時，較無人情施壓或干擾，亦無不當取
    供之情形，認為以之作為本案之證據亦屬適當，是其於警詢
    中之證言自具有證據能力。
貳、實體方面
一、訊據被告乙○○固坦認於前揭時、地與被害人甲○○發生口
    角衝突，並持刀刺被害人甲○○之左胸部1 刀等情不諱，惟
    矢口否認有何殺人犯行，辯稱：案發當日我因甲○○重提我
    以前外遇之事，而與甲○○爭吵，在盛怒之下我持刀刺甲○○1 刀，事發後我立刻打119 叫救護車，並向我胞弟潘建成
    求助，我沒有殺害甲○○之故意云云。經查：
  (一)被告於上開時地持刀刺被害人甲○○左胸1 刀之事實，業據
    被告於警偵詢及審判中坦承不諱，其於警詢中並供述：94年
    9 月28日凌晨3 時許在家中主臥室，我於睡夢中聽到妻子甲○○提起我之前外遇一事，而萌生傷害自己之意，並前往廚
    房拿水果刀割自己之左手腕1 刀，嗣即持水果刀進入房間，
    將水果刀丟在房間地板上，甲○○見我手腕流血仍無反應，
    還是喋喋不休，我因此發怒，先以拳頭打甲○○之左手臂2
    、3 下後，甲○○說「要打就打死我」，我才於氣憤下持水
    果刀由上朝下方向，往甲○○之左胸部刺入1 刀，我行兇後
    有打電話向119 及胞弟潘建成求助等語明確（見警卷第5 、
    6 、8 頁），核與證人即被害人甲○○於原審證稱：94年9
    月28日凌晨3 時許，我以被告之前外遇一事質問被告，被告
    一開始說要割腕，被告進房間後我與被告就開始吵架，被告
    先動手打我，我對被告說：「要不然你就殺我」，之後，被
    告才持水果刀刺我1 刀，隨即再持刀朝被告自己之胸部刺1
    刀等情相符（見原審卷第52頁、第53頁）。
  (二)證人即被告與被害人之子潘泓銘於警詢中亦證述：我先看到
    爸爸流血，再來爸爸去廚房拿刀子刺媽媽，之後我又看到媽
    媽流血了，後來就去醫院等語 (見警卷第13、14頁)。 此外
    ，復有被告行兇所用之水果刀1 把扣案足憑及現場照片17張
    附卷可稽。而被害人因遭被告猛刺1 刀，致受有左胸壁穿刺
    傷及左肺撕裂傷併左心室穿刺傷、出血性休克、多重器官受
    損之傷害，則有國軍高雄總醫院診斷證明書1 紙在卷可憑（
    見警卷第17頁），故被告於案發之際持刀刺入被害人左胸之
    事實，應堪認定。雖證人潘泓銘於警詢中先陳稱：我27日10
    點就上床睡覺，並無目睹父母發生何事云云，惟證人潘泓銘
    年僅4 歲，有其年籍資料在卷足參，因其年幼，經員警慢慢
    詢問始陳述上情，此經證人即員警丙○○於本院證述綦詳(
    見本院卷第53頁)， 參諸證人潘泓銘年幼因本案而受驚嚇，
    且與員警並不熟識，其於接受員警詢問時，起初不願說出所
    見令其驚嚇之本案事實，嗣經員警慢慢詢問後始卸下心防而
    陳述其所見之事實，核屬事理之常，且其嗣後所為有關目睹
    本件案發之經過，核與被告所供及被害人所陳述之情節悉相
    符合，自堪採信，殊難因其所述先後不一即認定其所言無可
    憑信。
  (三)按殺人與傷害致死之區別，即在下手加害時有無死亡之預見
    為斷，至受傷處所是否致命部位，及傷痕之多寡，輕重如何
    ，僅足供認定有無殺意之參考，原不能為區別殺人與傷害致
    人死之絕對標準；刑法上殺人罪與傷害人致死罪之區別，本
    視加害人有無殺意為斷，被害人所受之傷害程度，固不能據
    為認定有無殺意之唯一標準，但加害人之下手情形如何，於
    審究犯意方面，仍不失為重要參考資料；犯罪之故意，祇須
    對於犯罪事實有所認識而仍實施為已足；殺人未遂罪之成立
    ，以有戕害他人生命之故意，著手於刺殺之實行而未發生死
    亡之結果為要件，此分別有最高法院19年上字第718 號、20
    年非字第104 號、30年上字第2671號及47年台上字第1364號
    判例要旨可資參照。本件被害人因遭被告猛刺1 刀，致受有
    左胸壁穿刺傷及左肺撕裂傷併左心室穿刺傷、出血性休克、
    多重器官受損之傷害，倘未施以緊急開胸手術修補心臟破洞
    ，必定無法救回性命等情，有國軍高雄總醫院95年4 月14日
    醫慈字第0950001316號函在卷足參（見原審卷第8 頁）。證
    人即國軍高雄總醫院醫師顧孝文於偵查中亦證稱：「被害人
    甲○○於94年9 月28日清晨4 時24分許送到醫院時，是處於
    意識混亂、休克狀態，…我們發現她的左胸前有2 、3 公分
    寬的傷口，血一直（從傷口）流出來，我們認為可能傷到心
    臟、大動脈，趕緊送開刀房開刀，我們發現她左心室有一個
    1 公分寬的穿刺傷，左上肺也有1 公分的穿刺傷，穿刺傷深
    約8 到10公分等語（見偵卷第13頁），足證案發當時，客觀
    上被告之行為確已可能造成被害人死亡之結果。又胸部係人
    體重要部位，以水果刀朝該部位猛刺，將使位於胸部之心臟
    、肺臟等重要臟器受到傷害，而無法發揮功能，或因失血過
    多，足以令人死亡，此為一般具備通常智識之人所應知悉者
    ，被告既曾受高職教育（見警卷第4 頁），且於案發時為36
    歲之成年人，對此自應有所認識，其僅因被害人對其外遇一
    事叼唸不休，即持銳利之水果刀，近距離朝被害人胸部之身
    體要害猛刺1 刀，深達8 至10公分，力道猛烈，且已刺傷被
    害人之心臟，足見被告當時取人性命之殺意甚為堅定，故被
    告持刀猛刺被害人時確有致被害人於死之主觀犯意，至為灼
    然。是以，由被告形諸於外之客觀行為，已堪表徵其心理之
    主觀意識已躍昇為殺人意思。否則，倘被告之意僅止於傷害
    而無取人性命之意思，則其儘可僅以刀作勢揮動比劃，或以
    刀劃傷、割傷被害人之四肢，或持傷害程度較低之其他器物
    攻擊被害人，惟被告卻持可重創人身安全，甚而危及害性命
    之利刃，且以朝被害人胸部猛刺之方式為之，實難謂其無戕
    害被害人性命之犯意。故被告辯稱其無殺人犯意云云，顯難
    與被告表現其外之客觀行為相稱，毫無足採。
  (四)被告於猛刺被害人1 刀後，即因被告無意再刺被害人，而未
    至被害人死亡即停止之事實，業據被告於原審供述甚明（見
    原審卷第58頁），其於偵查中並供稱：是我叫救護車及家人
    過來等語（見偵卷第7 頁），核與證人即被告之弟潘建成於
    偵查中證稱：案發當日凌晨被告很急促地打電話給我，叫我
    馬上到他住處，我到達被告住處後，救護車也到達該處，被
    告將其住處之電梯感應卡及鑰匙丟到樓下給我，我即偕救護
    人員進入被告住處，當時甲○○躺在床上，床上都是血，呈
    現半昏迷狀態，被告則坐在沙發上，全身是血等語相符（見
    偵卷第17頁），復有高雄縣政府警察局鳳山分局新甲派出所
    受理民眾報案紀錄表1 份在卷可參 (見警卷第24頁)。 故被
    告因一時衝動持刀殺人後，基於己意中止其殺害被害人之犯
    行，並於犯後主動向119 及其弟潘建成求助，將被害人送醫
    ，以防止被害人死亡之結果發生之事實，亦堪認定。
  (五)被告於著手實行殺人行為後，固曾撥打119 電話求助，惟依
    高雄縣政府警察局鳳山分局新甲派出所受理民眾報案紀錄表
    所載，本案件由勤務中心接獲通報於前揭時、地有人自殺，
    經救護人員前往現場救護、照相後，始通知偵查隊前往採證
    ，而獲悉本件刑案之發生等情，有報案紀錄表在卷足參（見
    警卷第24頁）。證人即被告之弟潘建成於偵查中亦證稱：被
    告以電話向我求助時，僅要求我馬上過去，但並未告知我發
    生何事等語（見偵卷第16頁），被告於警詢中則自承我並未
    報警等語（見警卷第8 頁），復於原審審理中供稱：我撥打
    電話叫救護車時，僅陳述「有人受傷要趕快送醫」等語（見
    原審卷第57頁）。另承辦本案之員警丙○○於本院證稱：9
    月28日詢問潘泓銘時，潘泓銘說被告刺傷被害人，我們也朝
    這個方向偵辦等情 (見本院卷第52頁)， 又依據潘泓銘及被
    告之警詢筆錄所示，員警丙○○係先於94年9 月28日詢問證
    人潘泓銘，經潘泓銘指證：我先看到爸爸流血，再來爸爸去
    廚房拿刀子刺媽媽，之後我又看到媽媽流血了等語，嗣後員
    警丙○○再於94年9 月30日詢問被告，被告則坦承刺被害人
    胸部之犯行，準此，在員警丙○○詢問被告之前，因證人潘
    泓銘之指述已可得而知被告涉嫌刺傷被害人甲○○，甚為明
    灼。準此，證人丙○○早先於本院訊問時陳稱：直到被告供
    承刺被害人，我才知道被告涉案云云，核與警詢筆錄所示先
    後順序不符，證人丙○○此部分證詞尚難採憑。按刑法第62
    條規定，所謂「發覺」係指有偵查犯罪職權之公務員已知悉
    犯罪事實與犯罪之人而言，而所謂知悉，不以確知其為犯罪
    之人為必要；最高法院75年台上字第1634號著有判例可稽，
    員警丙○○既先自證人潘泓銘處得知被告行刺被害人，則其
    業已知悉本案犯罪事實及被告涉有重嫌，則其嗣後詢問被告
    時，被告供述全部犯行，充其量僅係自白犯行而已，尚非對
    於未發覺之犯罪自首。被告並非對於未經發覺之犯罪自首，
    已臻明確，所辯其為自首云云，無可採酌。
  (六)綜上所述，被告所辯，均係避重就輕之詞，不足採信。本件
    事證明確，被告殺人未遂犯行洵堪認定。
二、論罪科刑部分
  (一)按家庭暴力者，謂家庭成員間實施身體或精神上不法侵害之
    行為；又家庭暴力罪者，謂家庭成員間故意實施家庭暴力行
    為而成立其他法律所規定之犯罪，家庭暴力防治法第2 條第
    1 項、第2 項分別著有明文。本件被告與被害人係夫妻關係
    ，為家庭暴力防治法第3 條第1 款所定之家庭成員關係，被
    告所為前開殺人未遂犯行，雖屬家庭暴力防治法第2 條第2
    項之家庭暴力罪，惟因家庭暴力防治法之上開條文並無罰則
    規定，是以被告之犯行仍應依刑法之規定予以論罪科刑。核
    被告所為，係犯刑法第271 條第2 項、第1 項之殺人未遂罪
    。
  (二)按行為後法律有變更者，適用行為時之法律。但行為後之法
    律有利於行為人者，適用最有利於行為人之法律，刑法第2
    條第1 項定有明文。本件被告行為後，刑法業於95年7 月1
    日修正公布施行，經比較修正前後規定如下：
  1.按殺人者，處死刑、無期徒刑或10年以上有期徒刑。前項之
    未遂犯罰之。刑法第271 條第1 項、第2 項定有明文。本件
    被告行為時即修正前刑法第64條第2 項、第65條第2 項就殺
    人罪本刑之減輕規定，死刑減輕者為無期徒刑或為15年以下
    12年以上有期徒刑、無期徒刑減輕者為7 年以上有期徒刑；
    惟依修正後之刑法第64條第2 項、第65條第2 項規定，死刑
    減輕者為無期徒刑、無期徒刑減輕者為20年以下15年以上有
    期徒刑，故經比較新、舊法之結果，新法本刑減輕後之刑度
    顯較舊法本刑減輕後之刑度為重，故應依刑法第2 條第1項
    前段規定，適用行為時之舊法。
  2.依修正前刑法第27條規定，「已著手於犯罪行為之實行，而
    因己意中止或防止其結果發生者，減輕或免除其刑」，修正
    後刑法第27條第1 項則規定：「已著手於犯罪行為之實行，
    而因己意中止或防止其結果之發生者，減輕或免除其刑。結
    果之不發生，非防止行為所致，而行為人已盡力為防止行為
    者，亦同。」，新法就因己意中止犯行得減輕或免除其刑之
    範圍較舊法為寬，但因被告中止犯行部分屬修正後刑法第27
    條第1 項前段規定，與修正後刑法第27條第1 項後段規定無
    涉，而該修正後刑法第27條第1 項前段規定與修正前刑法第
    27條規定相同，無論適用修正前或修正後規定，對被告均無
    影響。
  3.經綜合比較修法前後上開規定結果，本院認被告行為後法律
    已有變更，然因被告己意中止殺人犯行得減輕或免除其刑部
    分，與新、舊刑法第27條之規定均屬相符，惟舊法本刑減輕
    後之刑度較新法為輕，故本件應一體適用舊法論罪科刑最有
    利於被告。故本件應依刑法第2 條第1 項前段規定，適用行
    為時之法律即修正前刑法第271 條第2 項、第1 項規定之殺
    人未遂罪論處，併依修正前刑法第27條、第66條規定但書規
    定減輕其刑至三分之二。而沒收係從刑，因附屬於主刑，亦
    應依主刑所適用之法律，即依修正前舊法規定宣告沒收。
  (三)原審辯護人辯稱：被告與被害人平日感情尚佳，本案純因被
    告酒醉又與被害人口角，始因一時情緒激動而為本件犯行，
    並於犯後積極防止結果發生，犯罪情狀有可憫恕之處云云。
    但查，被告犯後因己意中止犯行，本院已依修正前刑法第27
    條及第66條但書規定酌減其刑。況被告於犯案前雖曾飲酒，
    然被告於警詢中就案發經過所為供述連貫、詳盡，復於刺殺
    被害人後，尚能撥打119 求助，足見被告犯案時之精神狀態
    正常，對所發生情事處理過程之輕重緩急仍具判斷力，尚難
    認被告犯案時係處於精神耗弱狀態；而被告確有外遇情事，
    業據被告供承在卷（見原審卷第60頁），惟被告竟不知反省
    ，僅因被害人就其外遇之事偶有埋怨，即惱羞成怒，先出手
    毆打被害人，再萌殺人犯意，猛刺被害人，倘非醫師急救得
    當，則被害人性命危矣，被害人受傷極重，被告刺傷被害人
    時下手非輕，被告無視於被害人生命之寶貴，其惡性非可謂
    不大，客觀上難認為被告之行為有情狀顯可憫恕之情事，本
    院認被告尚無適用刑法第59條再予減輕其刑之餘地。
三、被告犯罪事證明確，原審法院予以論罪科刑，固非無見。惟
    查：(一)原判決引用證人顧孝文、潘建成於偵查中之證詞為證
    據，卻未說明渠等偵查中之陳述得為證據之理由及依據，自
    有判決理由不備之違誤。(二)原判決於主文欄諭知水果刀壹把
    沒收，理由欄亦說明沒收之法律依據，惟事實欄漏未敘明該
    水果刀係被告所有供殺害被害人所用之物，致主文、理由與
    事實不相合，亦有未洽。被告上訴意旨否認殺人犯行並指摘
    原判決量刑過重，雖無理由，惟原判決既有上開可議之處，
    自應由本院撤銷改判。爰審酌被告僅因細故與被害人口角，
    即持刀刺殺被害人胸部，致被害人性命垂危，犯罪情節非輕
    ，惟念其犯後坦承大部分犯行，且無前科，並已取得被害人
    之諒解，此有台灣高等法院被告前案紀錄表及和解書各1 份
    在卷可佐，而本件係被害人先出言挑釁被告，被告始萌生殺
    人犯意等一切情狀，量處如主文第2 項所示之刑，以資懲儆
    。扣案之水果刀1 把，係被告所有且供其犯罪所用之物，業
    據被告供明，應依修正前刑法第38條第1 項第2 款規定併予
    宣告沒收。
據上論結，應依刑事訴訟法第369 條第1項前段、第364 條、第
299 條第1 項前段、刑法第2 條第1 項前段、修正前刑法第271
條第1 項、第2 項、第27條、第66條但書、第64條第2 項、第65
條第2 項、第38條第1 項第2 款，判決如主文。
本案經檢察官方娜蓉到庭執行職務。
中    華    民    國    95    年    10    月    27    日
                  刑事第三庭    審判長法  官  周賢銳
                                      法  官  謝宏宗
                                      法  官  范惠瑩
以上正本證明與原本無異。
如不服本判決應於收受本判決後10日內向本院提出上訴書狀，其
未敘述上訴理由者，並得於提起上訴後10日內向本院補提理由書
狀（均須按他造當事人之人數附繕本）「切勿逕送上級法院」。
中    華    民    國    95    年    10    月    27    日
                                      書記官  吳華榮
附錄本判決論罪科刑法條：
刑法第271條第1項、第2項：
殺人者，處死刑、無期徒刑或10年以上有期徒刑。
前項之未遂犯罰之。


司法院資訊處製作；財團法人民間司法改革基金會備份。
